臺灣臺中地方法院民事判決
110年度勞訴字第142號
原      告  陳國恆  
            蔡坤鈿  
            劉錦鋒  
            施啟全  
            張國洲  
            張軒綺  
            蘇木松  
共      同
訴訟代理人  張宗存律師
複代理人    蔡宜樺律師
被      告  台灣電力股份有限公司

法定代理人  楊偉甫  
訴訟代理人  林富華律師
上列當事人間請求給付退休金差額事件，本院於民國110年10月1
2日言詞辯論終結，判決如下：
    主  文
被告應給付原告如附表「應補發金額」欄所示之金額，及各自附
表「利息起算日」欄所示之日起至清償日止，按週年利率百分之
五計算之利息。
原告其餘之訴駁回。
訴訟費用由被告負擔。
本判決第一項得假執行；但被告如以附表「應補發金額」欄所示
之金額分別為原告預供擔保後，得免為假執行。
    事實及理由
一、原告主張：原告前均任職於被告台中區營業處，原告陳國恆
    、蔡坤鈿、劉錦鋒、施啟全、張國洲、張軒綺為線路裝修員
    ，原告蘇木松為電機工程師，其中陳國恆、蔡坤鈿、劉錦鋒
    並擔任領班，均屬勞動基準法（下稱勞基法）所稱之勞工。
    原告退休金給與標準，依其等工作年資於勞基法民國73年8
    月1日施行前後，分別依臺灣省工廠工人退休規則第9條、第
    10條與勞基法第55條規定計算之。原告受僱期間所從事工作
    性質，均採全天候24小時按日班、小夜班及大夜班之3班制
    輪流作業，被告所給付之薪資除本薪外，尚包括「值班深夜
    點心費」（下稱夜點費）及「領班加給」。上開夜點費、領
    班加給符合勞務對價性及經常性給與之要件，屬於工資，應
    列入平均工資計算。惟被告於核發原告之退休金時，均未將
    夜點費、領班加給納入平均工資據以計算退休金，自應補給
    。爰依臺灣省工廠工人退休規則第9條第1款、第10條第1項
    第1款、勞基法第55條、第84條之2規定提起本件訴訟等語，
    並聲明：㈠被告應給付陳國恆新臺幣（下同）253,968元及自
    109年8月1日起至清償日止，按週年利率百分之5計算之利息
    。㈡被告應給付蔡坤鈿250,272元及自109年8月1日起至清償
    日止，按週年利率百分之5計算之利息。㈢被告應給付劉錦鋒
    340,192元及自109年5月1日起至清償日止，按週年利率百分
    之5計算之利息。㈣被告應給付施啟全88,072元及自107年1月
    31日起至清償日止，按週年利率百分之5計算之利息。㈤被告
    應給付張國洲90,000元及自107年7月31日起至清償日止，按
    週年利率百分之5計算之利息。㈥被告應給付張軒綺106,667
    元及自108年5月31日起至清償日止，按週年利率百分之5計
    算之利息。㈦被告應給付蘇木松174,700元及自108年7月1日
    起至清償日止，按週年利率百分之5計算之利息。。
二、被告則以：依經濟部所定「經濟部所屬事業人員退休撫卹及
    資遣辦法」（下稱經濟部退撫辦法）及經濟部、改制前行政
    院勞工委員會相關命令及函釋均明示夜點費、領班加給係屬
    公司體恤、慰勞及鼓勵員工之性質，與勞基法規定之經常性
    給與有別，非屬勞基法第2條第3款所謂之工資，自不得列計
    退休平均工資範圍。即使認夜點費屬工資之一部而應納入退
    休金平均工資計算，依勞基法第84條之2規定，亦僅限於勞
    基法施行後之年資，且應限於加發之初夜點心費175元、深
    夜點心費250元始有適用，一般之初夜點心費75元、深夜點
    心費150元應予排除。又陳國恆、蔡坤鈿前與被告簽訂年資
    結清協議書（下稱系爭協議書），其上載明平均工資之計算
    依據行政院82年12月15日台82經44010號函核定之「經濟部
    所屬事業機構列入計算平均工資之給與項目表」規定辦理，
    故夜點費、領班加給不在計算舊制年資退休金之平均工資範
    圍內等語，資為抗辯，並聲明：原告之訴駁回。
三、兩造不爭執之事實：
　㈠原告退休或舊制年資結清時，均服務於被告台中區營業處。
    陳國恆、蔡坤鈿（前開2人為舊制年資結清人員）、劉錦鋒
    、施啟全、張國洲及張軒綺為線路裝修員，均為僱用人員；
    蘇木松則為電機工程師，為派用人員。
  ㈡陳國恆、蔡坤鈿、劉錦鋒、張軒綺、蘇木松任職於被告台中
    區營業處巡修課（市區、后豐、雅潭），採全天候24小時輪
    班作業，日班為早上8時至晚上8時，夜班為晚上8時至翌日
    早上8時，另一班則休假。輪值各班工作性質相同，僅服勤
    待命時段不同，如有電力供給異常或突發事故須前往現場加
    以維修、排除；施啟全、張國洲則任職於被告台中區營業處
    梨山、新社服務所，與其餘服務所共同輪值夜班，夜班時間
    為晚上8時至翌日早上8時。
  ㈢原告之服務年資起算日、舊制結清或退休日期、結清或退休
    金基數（含勞基法施行前、後），如本院卷第443頁所示。
  ㈣被告已分別發給陳國恆、蔡坤鈿結清退休金5,291,657元、5,
    248,828元，劉錦鋒、施啟全、張國洲、張軒綺、蘇木松退
    休金5,283,177元、5,603,436元、4,914,730元、4,901,321
    元、6,098,256元。　
四、本件兩造爭執之點，應在於㈠夜點費、領班加給是否應計入
    平均工資計算退休金？陳國恆、蔡坤鈿是否會因簽署系爭協
    議書而有不同？㈡原告依臺灣省工廠工人退休規則第9條第1
    款、第10條第1項第1款、勞基法第55條、第84條之2規定，
    請求被告補發退休金差額及法定遲延利息，是否有據？茲分
    述如下：
　㈠夜點費屬於工資之一部分，應列入平均工資計算退休金： 
　1.按工資係勞工因工作而獲得之報酬，包括工資、薪金及按計
    時、計日、計月、計件以現金或實物等方式給付之獎金、津
    貼及其他任何名義之經常性給與均屬之，勞基法第2條第3款
    定有明文。上開條文所謂「因工作而獲得之報酬」者，係指
    符合「勞務對價性」及「經常性給與」者，且應依一般社會
    之通常觀念判斷，至給付名稱為何，尚非所問。是以雇主依
    勞動契約、工作規則或團體協約之約定，對勞工提供之勞務
    反覆應為之給與，乃雇主在訂立勞動契約或制定工作規則或
    簽立團體協約前已經評量之勞動成本，如在制度上通常屬勞
    工提供勞務，並在時間上可經常性取得之對價（報酬），即
    具工資之性質而應納入平均工資之計算基礎（最高法院100
    年度台上字第801號判決意旨參照）。又勞基法以平均工資
    計算退休金，用意在適正反映勞工於勞動關係下原有報酬之
    通常水準，期能保障勞工退休後生活無虞。工作時間及場所
    等為工作環境之一部分，與勞務提出密切相關，故如一般觀
    念可認為基於勞務本身之特殊辛勞與負擔而來，符合「勞務
    對價性」及「經常性給與」二者，應可肯認其為工資。必雇
    主為改善勞工生活所為之補助性、偶然性、任意性或勉勵性
    等臨時起意而與工作無關之給與，始能認屬恩惠性給與，而
    不計入平均工資。
　2.原告主張其等在職期間，工作時間採3班制輪值，分為日班
    、小夜班及大夜班，原告於退休前均需輪班，輪值小夜班者
    領取夜點費250元，輪值大夜班者領取夜點費400元等情，為
    被告所不否認。被告雖辯稱：依夜點費之發放起源、沿革、
    調整方式與金額，可知夜點費係源於值夜誤餐費，其後為減
    少核銷手續始改以發放現款代之，本質上仍屬雇主為獎勵或
    體恤員工辛勞之恩惠性給與，非勞工提供勞務之對價云云。
    然依被告所述夜點費之沿革為日據時代設立，64年間起依被
    告電人一字第0000-0000號函主旨所載：「本公司員工值班
    、超時工作或其他原因等由公司供給各種餐點（包括誤餐及
    夜點）者，自即日起修正為支給各種餐點費」（見本院卷第
    293頁），足認被告已有意將原屬恩惠性給與性質之夜點費
    ，轉變為輪班津貼。且夜點費改為現金發放並全面實施已行
    之有年，被告亦將夜點費包含在薪資內以轉帳方式發給原告
    ，為兩造所不爭執，足見該恩惠性給與在長期實施後，業經
    雇主予以制度化，並因應原告之工作型態具有常態性，與一
    般公司行號為應付臨時性之業務需求偶爾為之者不同，為勞
    工服勞務時所得預見、信賴或為期待之可能，該給付即已具
    制度上之經常性，而喪失其任意性、恩給之性質，進而成為
    契約上之義務。是以，夜點費縱有被告所辯之上開沿革，然
    其後之演變已使其本質發生變化，而已有「勞務對價性」及
    「經常性給與」之特性，應屬工資，不因給付名稱不同而異
    其判斷，或給付之初係源自食物津貼，即否認其為工資性質
    。又夜點費數額雖不因勞工職位、工作內容、年資之不同而
    有差異，然發給之總數額仍隨勞工夜間出勤時數多寡而變化
    ，勞工提供勞務之工作時間分布在大、小夜班時段愈多者，
    所得領取夜點費數額亦愈高，因此勞工每人每月所得領取之
    夜點費數額，與從事夜間工作總時數息息相關。再衡諸夜間
    工作與一般人之正常生理特性相違，夜間工作者需付出較多
    之集中力及體力，並犧牲夜間睡眠之習慣，故就工作內容相
    同之日班及小夜班、大夜班勞工，給予後二者較佳之工資待
    遇，此種因特殊時間之工作條件而對勞工所增加之現金給付
    ，依一般觀念可認係為酬庸，用以彌補勞工因於特殊工作時
    間提供勞務之特殊辛勞與負擔，應係雇主針對勞工所提供勞
    務之特性而發放，本質上應屬勞工於該值班時段之勞務對價
    。本件被告未區分勞工作業種類及其工作複雜性、經驗、學
    歷、智力、技能、年資、職級之不同，而統一發給相同金額
    之夜點費，仍不影響夜點費為因特殊時間之工作條件所給付
    之勞務對價，其本質為原告於該時段工作所獲得之報酬，具
    有「勞務對價性」自明。
　3.綜前說明，依夜點費之性質，在原告提供小夜班、大夜班之
    勞務時，被告即有給付義務，而原告亦認知若輪值小夜班、
    大夜班，即可領取此項給付，已具備在固定輪班工作型態下
    「勞務對價」及「經常性給與」之性質，自屬工資之一環。
    夜點費既因經常性給與，而構成勞工於勞動關係所得薪資總
    額一部分之給與項目，則該項給與認作工資之計算結果應接
    近勞工平日實際收入水準，為期保障勞工在退休後仍能擁有
    正常工作時一般收入水準，以完成雇主履行法定保護照顧之
    義務，解釋上亦應將夜點費納入勞基法所定平均工資之計算
    之列，以適正反映勞工在通常狀態下自勞動關係取得生活資
    金之金額水準，進而提供勞工在退休後無工作所得時，由雇
    主支給所得替代之生活保障。因此，被告就此所辯與前揭意
    旨不符，尚非可採。被告再辯稱：「一般」之初夜點心費75
    元與深夜點心費150元並非工資，僅「加發」之初夜點心費1
    75元與深夜點心費250元部分得計入平均工資云云。然而，
    夜點費具備「勞務對價性」與「經常性給與」之要件，而屬
    工資之一部，已如前述，本於相同之說明，無從遽認初夜點
    心費其中之75元與深夜點心費其中之150元部分並非工資，
    故被告主張應排除一般之初夜點心費75元與深夜點心費150
    元云云，亦非可採。
　4.被告雖又辯稱：經濟部於109年8月28日以經營字第10900674
    780號函（見本院卷第263至264頁）重申夜點費係屬體恤、
    慰勞及鼓勵員工性質，未納入經濟部退撫辦法規定列計平均
    工資之項目云云。惟依勞基法第2條第3款就工資所為定義，
    只須符合勞工因工作而獲得之報酬，以現金或實物等方式之
    經常性給與均屬之，且勞基法施行細則第10條第9款於94年6
    月14日修正時將有關夜點費及誤餐費之規定刪除，修正理由
    為：「鑒於事業單位迭有將『輪班津貼』或『夜勤津貼』等具有
    工資性質之給付，以『夜點費』或『誤餐費』名義發放，以減輕
    雇主日後平均工資之給付責任，實有欠妥，爰修正刪除勞動
    基準法施行細則第10條第9款之『夜點費』或『誤餐費』規定，
    嗣後有關夜點費及誤餐費是否為工資，應依該法第2條第3款
    規定及上開原則，個案認定」，可見修正前條文，原意僅就
    不具勞工工作對價性質之補助性、偶然性、任意性支出，排
    除於工資範圍，則被告所提出之經濟部109年8月28日經營字
    第10900674780號函，尚無足採為有利被告之認定。至於被
    告再以原告知悉夜點費一開始係實物給付，且任職期間明知
    有相關法規變革及及函示而繼續工作，無特別保護必要云云
    。惟夜點費是否為工資，應就其是否為原告固定輪班工作型
    態下經常性給與及勞務對價，依個案認定，此為法院應依職
    權適用勞基法之範圍。依勞基法第2條第3款規定，雇主給予
    之實物，只要符合係為勞務之對價及經常性給與之特質要件
    ，亦不脫工資之範疇，不能僅以雇主主觀認定夜點費係恩惠
    性給予，即否認或割裂其為工資之本質。是縱或原告知悉夜
    點費一開始非以金錢給付，或任職期間知悉法規變革及解釋
    函令發佈內容而無異議繼續工作，仍難遽以推認其等同意排
    除夜點費計入平均工資。被告此部分所辯，亦無所據。
　5.被告雖又主張：應排除原告於勞基法施行前之年資之夜點費
    云云。惟按勞基法於73年7月30日公布實施，73年8月1日生
    效，而原告服務期間均跨越勞基法施行前後，依勞基法第84
    條之2前段、後段規定：「勞工工作年資自受僱之日起算，
    適用本法前之工作年資，其資遣費及退休金給與標準，依其
    當時應適用之法令規定計算」、「適用本法後之工作年資，
    其資遣費及退休金給與標準，依第17條及第55條規定計算」
    。原告在適用勞基法前之年資及退休金給與標準，自應依當
    時適用之法令即「臺灣省工廠工人退休規則」之規定計算，
    觀之經濟部退撫辦法，亦同此規定，關於適用勞基法後之年
    資及退休金給與標準，則依勞基法第55條規定計算。至於退
    休金基數計算方式所稱工資，依臺灣省工廠工人退休規則第
    10條第2項規定：「前項所稱工資，依工廠法施行細則第4條
    之規定」。而工廠法施行細則第4條與勞基法第2條第3款規
    定之工資，兩者內涵相同，故依據勞基法第84條之2規定，
    在勞基法前後之年資，不論係適用臺灣省工廠工人退休規則
    或勞基法，其認定標準相同，僅需符合「勞務對價性」與「
    經常性給與」，即屬工資。本件夜點費係屬工資，業如前述
    ，即應計入原告之退休金計算，是被告此部分所辯，亦無足
    採。
　㈡領班加給屬於工資之一部分，應列入平均工資計算退休金：
　  陳國恆、蔡坤鈿、劉錦鋒於退休前均為線路裝修員，並擔任
    領班，每月另領有領班加給等情，為兩造所不爭執（見本院
    卷第31至97頁）。陳國恆、蔡坤鈿、劉錦鋒所領前開加給，
    係被告依被告各單位設置領班辦法所核發，堪認陳國恆、蔡
    坤鈿、劉錦鋒係基於被告業務上之需要，而擔任領班，執行
    原本線路裝修員以外之業務，而按月領取領班加給。復觀諸
    陳國恆、蔡坤鈿、劉錦鋒於退休前6個月之薪給清單，所領
    取之領班加給金額固定，足認其等擔任領班執行業務具有常
    態性。是被告於陳國恆、蔡坤鈿、劉錦鋒在職期間因擔任領
    班所給付之領班加給，自非因臨時性之業務需求所偶發之款
    項，而係在特定工作條件下，所形成固定常態工作中可取得
    之給與，自具有制度上經常性。本件領班加給既為經被告核
    准擔任領班業務之勞工所獨有，亦與勞工提供勞務間有密切
    關連性，應認具有勞務對價性。易言之，類此雇主因特殊工
    作條件如擔任領班者而對勞工所加給之給付，本質上應認為
    係勞工從事領班工作之勞務對價。是以，領班加給係屬勞雇
    雙方間就特定工作條件達成之協議，並為勞工於一般情形下
    經常可得領取之給付，其性質上屬於勞工因工作所獲之報酬
    ，在制度上亦具有經常性，而符合上揭「勞務對價性」及「
    經常性給與」之要件，自屬工資之一部分，而應計入陳國恆
    、蔡坤鈿、劉錦鋒之退休金計算。
  ㈢陳國恆、蔡坤鈿不因簽立系爭協議書而不得請求補發退休金
    ：
　　陳國恆、蔡坤鈿固與被告簽立系爭協議書而結清舊制年資領
    取退休金，且系爭協議書第2條約定：「結清舊制之年資採
    計、基數計算方式，悉依據『經濟部所屬事業人員退休撫卹
    及資遣辦法』及勞動基準法等相關規定辦理。平均工資之計
    算悉依據行政院82年12月15日台82經44010號函核定『經濟部
    所屬事業機構列入計算平均工資之給與項目表』之規定辦理…
    。」，而該給與項目表並未將夜點費列入平均工資之給與項
    目，經核閱系爭協議書（本院卷第349至350、353至354頁）
    確認無訛。然各國營事業單位固得依其事業性質及勞動態樣
    與勞工另行訂定勞動條件，惟所約定之勞動條件仍不得低於
    勞基法所定最低標準，迭如前述。且經濟部退撫辦法第3條
    即已規定：「本辦法所稱基數，指計算事由發生時1個月平
    均工資。平均工資依勞基法有關規定辦理。」，則於計算原
    告退休金基數即月平均工資，仍應回歸勞基法關於平均工資
    之規定辦理。亦即，應依勞基法第2條規定認定其工資及平
    均工資，作為計算退休金基數之基礎，被告以前述理由作為
    答辯，仍不足為其有利之認定。何況，不將夜點費、領班加
    給列入平均工資之計算為被告之既定政策，於被告所舉辦之
    說明會，並非商議性質，陳國恆、蔡坤鈿無從反對或拒絕，
    縱使反對也無法改變被告此一決定，足見系爭協議書係被告
    一方預定用於同類契約之條款而訂定之契約，其關於不將夜
    點費、領班加給列入平均工資計算之約定內容，已有使陳國
    恆、蔡坤鈿拋棄權利且顯失公平，難認有效。
　㈣按勞工退休金之給與標準，按其工作年資，每滿1年給與2個
    基數。但超過15年之工作年資，每滿1年給與1個基數，最高
    總數以45個基數為限；前項第1款退休金基數之標準，係指
    核准退休時1個月平均工資，勞基法第55條第1項第1款、第2
    項定有明文。次按108年8月30日修正前經濟部退撫辦法第6
    條規定：「各機構人員退休金按其在勞基法施行前後之工作
    年資，分別依臺灣省工廠工人退休規則及勞基法之規定計算
    。其在15年以內之工作年資，每滿1年給與2個基數；超過15
    年之工作年資，在勞基法施行前者，每滿1年給與半個基數
    ，最高給與35個基數，超過工作年資不予計算，在勞基法施
    行後者；每滿1年給與1個基數。其剩餘年資未滿半年者，以
    半年計，滿半年者，以1年計。但其在勞基法施行前後之工
    作年資，合計退休金最高給與45個基數為限」。而臺灣省工
    廠工人退休規則第9條第1款亦規定：「工人退休金之給與規
    定如左：一、依第5條規定自願退休之工人及依第6條規定命
    令退休之工人，工作年資滿15年者，應由工廠給與30個基數
    之退休金，工作年資超過15年者，每逾1年增給半個基數之
    退休金，其賸餘年資滿半年者以1年計算，未滿半年者不計
    。合計最高以35個基數為限」。本件原告所領之夜點費、領
    班加給均屬工資性質，已如上述，則被告於計算原告退休時
    所得請領之退休金時，自應將之列入其等之平均工資。而夜
    點費、領班加給經計入平均工資後，原告所得請求之退休金
    差額，其金額及計算方式詳如附表所示。從而，原告依上開
    規定，請求被告給付原告如附表「應補發金額」欄所示之金
    額，並依勞基法第55條第3項前段規定，各自其等退休之日
    起30日之翌日（即如附表「利息起算日」欄所示之日）起至
    清償日止，給付應補發退休金差額按週年利率百分之5計算
    之利息，即屬有據。
五、綜上所述，原告依臺灣省工廠工人退休規則第9條第1款、第
    10條第1項第1款、勞基法第55條、第84條之2規定，請求被
    告給付原告如附表「應補發金額」欄所示之金額，及各自附
    表「利息起算日」欄所示之日起至清償日止，按週年利率百
    分之5計算之利息，為有理由，應予准許。逾此範圍之請求
    ，為無理由，應予駁回。
六、本件係就勞工之給付請求，為雇主敗訴之判決，依勞動事件
    法第44條第1項規定，應依職權宣告假執行，並依同條第2項
    規定，職權宣告被告預供擔保後，得免為假執行。
七、本件事證已臻明確，兩造其餘攻擊防禦方法及證據，核與判
    決之結果不生影響，爰不一一論列，併此敘明。
八、訴訟費用負擔之依據：民事訴訟法第79條。
中　　華　　民　　國　　110 　年　　10　　月　　29　　日
                  勞動法庭    法  官  董惠平
正本係照原本作成。
如對本判決上訴，須於判決送達後20日內向本院提出上訴狀。如
委任律師提起上訴者，應一併繳納上訴審裁判費。
中　　華　　民　　國　　110 　年　　10　　月　　29　　日
                              書記官  童秉三
附表：
編號 姓名 年資起算日 舊制結清、退休日期 退休金基數（個）  平均工資差額  應補發金額 利息起算日 1 陳國恆 62年7月10日 109年7月1日 舊制結清 勞基法施行前 22.1667 結清前3個月 5,673.33元 253,968元 109年8月1日     勞基法施行後 22.8333 結清前6個月 5,615元   2 蔡坤鈿 66年3月10日 109年7月1日 舊制結清 勞基法施行前 14.8333 結清前3個月 5,673.33元 250,272元 109年8月1日      勞基法施行後 30.1667 結清前6個月 5,506.66元   3 劉錦鋒 68年12月13日 109年3月31日 退休 勞基法施行前 9.3333 退休前3個月 7,540元 340,192元 109年5月1日     勞基法施行後 35.6667 退休前6個月 7,565元   4 施啟全 67年6月8日 107年12月31日 退休 勞基法施行前 12.3333 退休前3個月 1,733.33元 88,072元 108年1月31日      勞基法施行後 32.6667 退休前6個月 2,041.66元   5 張國洲 59年12月7日 107年6月30日 退休 勞基法施行前 27.3333 退休前3個月 2,000元 90,000元 107年7月31日     勞基法施行後 17.6667 退休前6個月 2,000元   6 張軒綺 62年10月6日 108年4月30日 退休 勞基法施行前 21.6667 退休前3個月 2,333.33元 102,667元 108年5月31日      勞基法施行後 23.3333 退休前6個月 2,233.33元   7 蘇木松 67年11月1日 108年5月31日 退休 勞基法施行前 11.5 退休前3個月 3,733.33元 174,700元 108年7月1日     勞基法施行後 33.5 退休前6個月 3,933.33元